【裁判字號】    92,台上,2282
【裁判日期】    921023
【裁判案由】    塗銷抵押權登記等
【裁判全文】
最高法院民事判決                              九十二年度台上字第二二八二號
    上  訴  人  乙○○○
    訴訟代理人  鄭 洋 一律師
    上  訴  人  甲○○○
    訴訟代理人  文
                邱 玉 萍律師
右當事人間請求塗銷抵押權登記等事件，兩造對於中華民國九十二年四月二十二日台
灣高等法院第二審更審判決（九十一年度上更(四)字第九四號），各自提起上訴，本院
判決如左：
    主  文
兩造上訴均駁回。
第三審訴訟費用由兩造各自負擔。
    理  由
本件上訴人甲○○○主張：緣民國八十二年六月間，訴外人王守仁與伊之女婿邱學里
，共同向伊借取伊所有坐落台北縣中和市○○段二八張小段二之一九號土地所有權應
有部分五分之一及其上建物即門牌同市○○路九○巷四弄六之四號房屋所有權全部（
下稱系爭不動產）之不動產所有權狀等，俾王守仁持向對造上訴人乙○○○為質押借
款擔保。詎王守仁未告知伊，或取得伊之同意或授權，偽以伊代理人之名義向知情之
乙○○○借款新台幣（下同）二百萬元（下稱系爭借款），並以伊為抵押義務人兼債
務人，以系爭不動產為乙○○○設定本金最高限額三百萬元之抵押權（下稱系爭抵押
權），經台北縣中和地政事務所於八十二年七月二十九日登記完畢，侵害伊對系爭不
動產所有權之完整性，乙○○○自應與王守仁負共同侵權行為之責。又王守仁並於八
十二年七月二十九日簽發借貸契約及如原判決附表（下稱附表）二所示面額三百萬元
之本票（下稱系爭本票），擅蓋伊之印鑑於系爭本票背書，該背書係王守仁所盜蓋，
伊自不負票據上之債務等情。爰依侵權行為之法律關係，求為命乙○○○將附表一所
示不動產設定之系爭抵押權登記予以塗銷，並確認乙○○○系爭本票對伊之票據債權
在二百萬元範圍內不存在之判決（上訴人甲○○○請求確認系爭本票債權超過二百萬
元不存在部分，經更審前之原審廢棄第一審所為其勝訴之判決，駁回上訴人甲○○○
此部分上訴，上訴人甲○○○未聲明不服，已告確定；另原審將第一審所為上訴人乙
○○○除確定部分外敗訴之判決，關於其中命上訴人乙○○○塗銷系爭抵押權部分予
以廢棄，駁回上訴人甲○○○該部分之訴；其餘部分予以維持，駁回上訴人乙○○○
該部分之上訴，兩造各就其敗訴部分提起第三審上訴）。
上訴人乙○○○則以：八十二年七月二十九日對造上訴人甲○○○之代理人王守仁交
付借貸契約及系爭本票供清償之用，自屬有效。縱如甲○○○所稱其未在系爭本票蓋
背書章，乃王守仁所為，亦屬甲○○○授權範圍之內。縱認王守仁為無權代理，伊為
善意第三人，依票據法第十三條規定甲○○○不得執為抗辯。況伊與代書林樹錦曾一
同造訪甲○○○，告知本件抵押借款，甲○○○業已承認其事。又甲○○○於八十三
年一月下旬與伊同至台北區中小企業銀行東門分行（下稱中小企銀東門分行），欲以
系爭房地申貸二百萬元償還系爭借款，足見甲○○○對王守仁所為前開行為已予承認
，依民法第一百七十條第一項規定，對甲○○○亦生效力。又姑不論甲○○○係為物
上保證人或抵押債務人，甲○○○均係以系爭不動產負其責任，其結果不因係物上保
證人或抵押債務人而有不同。是就該抵押權之登記而言，甲○○○既無生財產或利益
之差額，自無損害可言等語，資為抗辯。
原審審理結果，以查依證人邱學里（即上訴人甲○○○女婿）、洪吳雲女（即上訴人
甲○○○之女）、林樹錦、王守仁之證詞，堪認上訴人甲○○○所有系爭不動產之所
有權狀及設定抵押權所需之上訴人甲○○○印鑑、印鑑證明、戶籍資料，係由上訴人
甲○○○交付其女洪吳雲女、婿邱學里，再轉交予王守仁，由王守仁逕送代書林樹錦
辦理抵押權設定事宜，王守仁並對代書稱其係上訴人甲○○○之代理人，林樹錦辦妥
本件抵押權設定登記後，再於八十二年七月二十九日下午將抵押權資料等送交上訴人
乙○○○，則自難認上訴人乙○○○明知王守仁未經上訴人甲○○○同意或授權，與
王守仁共謀以上訴人甲○○○為義務人兼債務人設定系爭抵押權，以侵害上訴人甲○
○○系爭不動產所有權之完整性之情事。另查，上訴人甲○○○非惟提供系爭不動產
所有權狀予王守仁，甚且提供設定抵押權所需之印鑑證明、印鑑等，則堪認上訴人甲
○○○應同意以系爭不動產為上訴人乙○○○設定抵押權。縱上訴人甲○○○未同意
設定抵押權，對於上訴人乙○○○亦應依民法第一百六十九條規定負授權人之責，亦
難認上訴人乙○○○就系爭抵押權之設定應負何過失侵權行為之責。是縱上訴人乙○
○○於未見上訴人甲○○○出面及王守仁未提出上訴人甲○○○書面授權之情況下，
即以上訴人甲○○○為系爭抵押權擔保債務之債務人，亦難認上訴人甲○○○因而受
有損害。是上訴人甲○○○主張上訴人乙○○○應負侵權行為之責，為無可採。另據
證人曾俊雄（中小企銀東門分行人員）之證述，足見上訴人甲○○○於接獲上訴人乙
○○○所發存證信函後之八十三年一月下旬，曾與上訴人乙○○○同至中小企銀東門
分行，擬貸款二百萬元以清償系爭借款，即堪認上訴人甲○○○已對王守仁所為上開
行為予以承認。此外上訴人甲○○○復未據舉證證明上訴人乙○○○有與王守仁共同
侵害伊致其受有損害之情。從而上訴人甲○○○依侵權行為法律關係請求上訴人乙○
○○塗銷系爭抵押權登記，於法無據，不應准許。又查依王守仁之證述上訴人甲○○
○並未授權在系爭本票蓋章，是認上訴人甲○○○並未授權王守仁於系爭本票背面以
其名義蓋章背書，又系爭本票上訴人甲○○○之背書並非其親自所為，為上訴人乙○
○○所不爭執。上訴人乙○○○復未舉證證明上訴人甲○○○名義之背書係何人所為
。從而上訴人甲○○○主張系爭本票其背書係遭偽造乙節，堪認為真正。上訴人甲○
○○就系爭背書自不負票據責任，是上訴人甲○○○請求確認上訴人乙○○○持有如
附表二所示之本票於二百萬元範圍內本票債權不存在，為有理由，應予准許云云，為
其心證之所由得，並說明兩造其餘攻擊防禦方法不予審酌之理由，爰將第一審所為上
訴人乙○○○敗訴之判決（確定部分除外），關於其中命上訴人乙○○○塗銷系爭抵
押權部分予以廢棄，駁回上訴人甲○○○該部分之訴；其餘部分予以維持，駁回上訴
人乙○○○該部分之上訴，經核於法洵無違誤。兩造上訴論旨，就原審取捨證據、認
定事實之職權行使，指摘原判決關於其各自敗訴部分為違背法令，求予廢棄，均非有
理由。
據上論結，本件兩造上訴均為無理由。依民事訴訟法第四百八十一條、第四百四十九
條第一項、第七十八條，判決如主文。
中      華      民      國    九十二    年      十      月    二十三    日
                              最高法院民事第五庭
                                  審判長法官  朱  錦  娟
                                        法官  顏  南  全
                                        法官  許  澍  林
                                        法官  葉  勝  利
                                        法官  劉  福  聲
      右正本證明與原本無異
                                              書  記  官
中      華      民      國    九十二    年     十一     月      三      日


司法院資訊處製作；財團法人民間司法改革基金會備份。
